【裁判字號】    97,上訴,1649
【裁判日期】    970708
【裁判案由】    毒品危害防制條例
【裁判全文】
臺灣高等法院刑事判決                97年度上訴字第1649號
上  訴  人  乙○○
即  被  告
指定辯護人  本院公設辯護人王永炫
被      告  甲○○
選任辯護人  徐國楨律師
上列上訴人因違反毒品危害防治條例等案件，不服臺灣新竹地方
法院96年度訴字第733 號，中華民國97年2 月27日第一審判決（
起訴案號：臺灣新竹地方法院檢察署96年度偵字第5506號），提
起上訴，本院判決如下：
    主  文
原判決關於乙○○、甲○○販賣第一級毒品有罪部分均撤銷。
乙○○、甲○○所犯如附表一所示之罪，各處如附表一所示之刑
，乙○○應執行有期徒刑伍年陸月，扣案如附表二編號1 所示之
第一級毒品海洛因沒收銷燬之；扣案如附表二編號2 至6 所示之
物均沒收；未扣案之轉讓第一級毒品所得財物新臺幣柒仟伍佰元
沒收，如全部或一部不能沒收時，以其財產抵償之；未扣案之共
同轉讓第一級毒品所得財物新臺幣參仟元與甲○○連帶沒收，如
全部或一部不能沒收時，以其財產連帶抵償之，若對乙○○、甲
○○其中之一人已為沒收或抵償財物時，就已沒收或抵償之部分
，其他人即免除責任。甲○○應執行有期徒刑壹年陸月，扣案如
附表二編號1 所示之第一級毒品海洛因沒收銷燬之；扣案如附表
二編號2 至6 所示之物均沒收；未扣案之共同轉讓第一級毒品所
得財物新臺幣參仟元與乙○○連帶沒收，如全部或一部不能沒收
時，以其財產連帶抵償之，若對乙○○、甲○○其中之一人已為
沒收或抵償財物時，就已沒收或抵償之部分，其他人即免除責任
。
    事  實
一、乙○○前於民國（下同）85年間，因違反槍砲彈藥刀械管制
    條例案件，經臺灣新竹地方法院於85年8 月16日以85年度訴
    字第599 號判決判處有期徒刑8 月確定。又於85年間，因違
    反麻醉藥品管理條例案件，經臺灣新竹地方法院於85年9 月
    23日以85年度訴字第676 號判決判處有期徒刑2 年10月確定
    ，上開2 案件，經臺灣新竹地方法院於85年9 月23日以85年
    度聲字第1164號裁定定其應執行有期徒刑3 年4 月確定，入
    監服刑後，於88年10月26日假釋出獄，嗣因撤銷假釋，尚有
    殘刑有期徒刑2 年2 月又7 日。乙○○復於85年間，因違反
    麻醉藥品管理條例案件，經本院於85年10月30日以85年度上
    易字第4513號判決判處有期徒刑8 月確定。又於85年間，因
    違反槍砲彈藥刀械管制條例案件，經臺灣新竹地方法院於85
    年10月28日以85年度訴字第876 號判決判處有期徒刑1 年6
    月確定，上開2 案件，經本院於86年2 月8 日以86年度聲字
    第18號裁定定其應執行有期徒刑2 年確定。乙○○再於89年
    間，因贓物、寄藏子彈、製造槍枝等案件，經臺灣新竹地方
    法院於92年8 月27日以91年度訴字第304 號判決判處應執行
    有期徒刑10年、併科罰金銀元15萬元，經上訴後，乙○○嗣
    撤回贓物、寄藏子彈等罪之上訴，此部分於92年12月29日先
    行確定，應執行有期徒刑2 年、併科罰金銀元5 萬元，另製
    造槍枝部分，經本院於96年1 月25日以95年度上更(一)字第40
    5 號判決判處有期徒刑8 年、併科罰金12萬元（銀元），尚
    未判決確定。乙○○接續執行前開假釋後所餘之殘刑及已判
    決確定之部分，迄至96年2 月8 日執行完畢。
二、甲○○前於92年間，因違反毒品危害防制條例案件，經臺灣
    新竹地方法院於93年11月2 日以92年度訴字第603 號判決判
    處應執行有期徒刑1 年4 月確定，並於94年12月2 日假釋出
    監，迄至94年12月15日假釋期滿未經撤銷視為執行完畢。
三、緣乙○○、甲○○自96年4 、5 月間開始交往，自96年5 月
    14日起至同年8 月14日止，以月租方式居住在新竹市○○○
    街22巷6 弄28號之星河賓館（起訴書誤載為星河旅社）內，
    自96年8 月14日後某日，搬遷至新竹縣新豐鄉○○街52巷2
    號406 室，為同居男女朋友關係。其2 人均明知海洛因具有
    成癮性、濫用性及社會危害性，屬於毒品危害防制條例第2
    條第2 項第1 款所規範之第一級毒品，不得非法持有、轉讓
    。詎乙○○前後8 次基於轉讓第一級毒品海洛因之犯意、另
    2 次與甲○○共同基於轉讓第一級毒品海洛因之犯意聯絡，
    自96年6 月間某日起，由乙○○先後前往桃園縣龍岡、新竹
    縣湖口鄉、新竹市等地，向姓名年籍不詳綽號「八百」、「
    二百」、「龍哥」、「小陳」之人士，購入第一級毒品海洛
    因後，再由乙○○、甲○○分別持用0000000000號、000000
    0000號等門號之行動電話，作為對外聯絡轉讓海洛因工具，
    以每包重量0.1 公克，新臺幣（下同）500 元、或每包重量
    0.2 公克，1,000 元之原價，在上開星河賓館外、房間內及
    新竹縣新豐火車站前，先後轉讓第一級毒品海洛因予曾聖源
    、陳文龍、王金燕等人，分敘如下：
（一）乙○○於96年7 月18日前某日，在上開星河賓館外，以1
      ,00元之價格，轉讓0.2 公克之毒品海洛因予曾聖源。
（二）乙○○、甲○○於96年7 月18日下午2、3時許，在上開星
      河賓館之停車場內，以2,000 元之價格，轉讓0.4 公克之
      毒品海洛因予曾聖源。
（三）乙○○於96年7 月14日至96年8 月14日間之某日，在上開
      星河賓館806 號房間內，以1,000 元之價格，轉讓0.2 公
      克之毒品海洛因予曾聖源。
（四）乙○○於96年7 月14日至96年8 月14日間之某日，在上開
      星河賓館806 號房間內，以1,000 元之價格，轉讓0.2 公
      克之毒品海洛因予曾聖源。
（五）乙○○於96年8 月14日後某日，在新竹縣新豐鄉火車站前
      ，以1,000 元之價格，轉讓0.2 公克之毒品海洛因予曾聖
      源。
（六）乙○○於96年7 月14日至96年8 月14日間某日，在上開星
      河賓館806 號房間內，以1,000 元之價格，轉讓0.2 公克
      之毒品海洛因予曾聖源、陳文龍。
（七）乙○○於96年7 月14日至96年8 月14日間之某日，在上開
      星河賓館806 號房間內，以1,000 元之價格，出售0.2 公
      克之毒品海洛因予曾聖源、陳文龍（以上均係曾聖源與陳
      文龍合資，由曾聖源進入星河賓館內進行交易，陳文龍則
      在星河賓館外等候）。
（八）乙○○於96年6 月間某日，在上開星河賓館外，以1,000
      元之價格，轉讓不詳份量之毒品海洛因予王金燕。
（九）乙○○於96年6 月間某日，在上開星河賓館外，以500 元
      之價格，轉讓不詳份量之毒品海洛因予王金燕。
（十）乙○○、甲○○於96年6、7月間某日，在上開星河賓館外
      ，以1,000 元（臺灣新竹地方法院檢察署檢察官之論告書
      誤載為500 元）之價格，轉讓不詳份量之毒品海洛因予王
      金燕。
四、嗣為警於96年9 月11日晚上10時40分許，在乙○○、甲○○
    位在新竹縣新豐鄉○○街52巷2 號406 室居所查獲，並扣得
    附表二編號1 至11所示之物。
五、案經新竹縣政府警察局竹北分局報請臺灣新竹地方法院檢察
    署檢察官偵查起訴。
    理  由
壹、程序方面：
一、按刑事訴訟法第159 條之1 第1 項、第2 項所稱得為證據之
    被告以外之人於審判外向法官所為之陳述，以及於偵查中向
    檢察官所為之陳述，屬傳聞證據排除之例外，如法院於審判
    中已傳喚該陳述人到庭依法具結，使被告或其辯護人有行使
    反對詰問權之機會，該審判外向法官所為陳述及偵查中向檢
    察官所為陳述，仍非不得作為認定犯罪事實之判斷依據（最
    高法院95年度台上字第5313號判決意旨可資參照）。經查：
    本件證人曾聖源、陳文龍、王金燕及被告乙○○等人，於原
    審業經以證人身分傳訊到庭，並經檢辯雙方交互詰問，使被
    告及其辯護人就其等於警詢或偵查中之證詞，有詰問上開4
    位證人之機會，揆諸前揭說明，應認本件證人曾聖源、王金
    燕、乙○○於警詢、偵查中陳述；及證人陳文龍於警詢中陳
    述，均具有證據能力。
二、又刑事訴訟法有關傳聞法則及例外規定（第159 條至第159
    條之5）， 於條文係明文規定得為證據者（如第159 條之1
    第1 項），或條文已明定原則上有證據能力，但當事人不爭
    執或未抗辯其有例外否定證據能力之情形，即無蛇足說明其
    有證據能力之必要。同法第159 條之1 第2 項規定：「被告
    以外之人於偵查中向檢察官所為之陳述，除顯有不可信之情
    況者外，得為證據。」係明文規定被告以外之人於偵查中向
    檢察官所為之陳述，原則上為法律規定有證據能力之傳聞例
    外，僅於顯有不可信之情況，始例外否定其得為證據。刑事
    被告之詰問權，係指訴訟上被告有在審判庭盤詰證人之權利
    ；偵查中檢察官訊問證人，旨在蒐集被告犯罪證據，以確認
    被告嫌疑之有無及內容，與審判中透過當事人之攻防，經由
    詰問程序調查證人以認定事實之性質及目的有別。偵查中辯
    護人僅有在場權及陳述意見權，此觀刑事訴訟法第245 條第
    2 項前段之規定甚明，檢察官訊問證人並無必須傳喚被告使
    其得以在場之規定，同法第248 條第1 項前段雖規定「如被
    告在場者，被告得親自詰問」，亦僅賦予該在場被告於檢察
    官訊問證人時得親自詰問證人之機會而已，被告如不在場，
    殊難期有親自詰問之可能。此項未經被告詰問之被告以外之
    人於偵查中向檢察官所為之陳述，依刑事訴訟法第159 條第
    1 項、第159 條之1 第2 項之規定，除顯有不可信之例外情
    況外，原則上為「法律規定得為證據」之傳聞例外，依其文
    義解釋及立法理由之說明，並無限縮於檢察官在偵查中訊問
    證人之程序，應已給予被告或其辯護人對該證人行使反對詰
    問權者，始有證據能力之可言。為保障被告之反對詰問權，
    並與現行法對傳聞例外所建構之證據容許範圍求其平衡，證
    人在偵查中雖未經被告之詰問，倘被告於審判中已經對該證
    人當庭及先前之陳述進行詰問，即已賦予被告對該證人詰問
    之機會，則該證人於偵查中之陳述即屬完足調查之證據，而
    得作為判斷之依據（最高法院97年度台上字第405 號判決）
    。準此，被告乙○○之辯護人以上開證人於偵查中之陳述，
    未給予被告及辯護人詰問，認無證據能力云云，自有誤會。
三、按被告以外之人於審判外之陳述，雖不符刑事訴訟法第159
    條之1 至第159 條之4 之規定，而經當事人於審判程序同意
    作為證據，法院審酌該言詞陳述或書面陳述作成時之情況，
    認為適當者，亦得為證據；當事人、代理人或辯護人於法院
    調查證據時，知有刑事訴訟法第159 條第1 項不得為證據之
    情形，而未於言詞辯論終結前聲明異議者，視為有前項之同
    意，刑事訴訟法第159 條之1 、第159 條之5 第1 項、第2
    項分別定有明文。經查，本判決下列所引用前述一、二以外
    之被告以外之人於審判外之陳述或非供述證據，檢察官、被
    告及辯護人於原審或本院言詞辯論終結前均未聲明異議，本
    院審酌上開證據資料製作時較無人情施壓或干擾，亦無不當
    取供，及證明力明顯過低之瑕疵，認以之作為證據應屬適當
    ，故揆諸前開規定，認前揭證據資料有證據能力。
四、末按被告之自白，非出於強暴、脅迫、利誘、詐欺、疲勞訊
    問、違法羈押或其他不正之方法，且與事實相符者，得為證
    據，刑事訴訟法第156 條第1 項定有明文。經查：被告2 人
    於上訴時初以其等於96年9 月12日警詢、偵訊及原審羈押庭
    所為之陳述，或因藥癮發作而意識不清、或因希望交保而承
    認販賣海洛因云云，惟始終未予具體說明被告2 人於警詢、
    偵訊及本院羈押庭訊中，係遭何種強暴、脅迫、利誘、詐欺
    、疲勞訊問、違法羈押或其他不正之方法而為陳述，且嗣後
    均未就其等前揭自白取得有何不正原因再予爭執，依照上揭
    規定，被告2 人之自白，自得為證據。
貳、實體方面：
一、上揭犯罪事實，業據被告乙○○、甲○○於本院準備程序及
    審理時均坦承不諱（又其等及下述所稱之交易、買賣行為，
    實僅構成刑法上之「轉讓」行為，詳如後述），其中被告甲
    ○○部分，僅辯稱：關於起訴事實認定其販賣毒品予曾勝源
    部分（即犯罪事實三之(二)部分），伊只有幫忙接電話，嗣後
    之交易行為係由被告乙○○與曾勝源自行聯絡完成云云。經
    查：
（一）關於事實三之(一)至(五)所載之時間，被告乙○○前後5 次將
      毒品付海洛因交付予證人曾聖源（2 次在星河賓館外、2
      次在星河賓館之8 樓房間內、1 次在新竹縣新豐火車站）
      ，除96年7 月18日該次轉讓毒品（2,000 元，0.4 公克之
      毒品海洛因）之交付是由被告甲○○接聽電話外，其餘4
      次均係被告乙○○與其通話並交付毒品（1 千元，0.2 公
      克之海洛因）等情，業據證人曾聖源於原審審理時證述明
      確（見原審卷(一)第158 頁至第180 頁）。而被告乙○○於
      原審審理時對證人曾聖源所述交付海洛因等情亦坦承不諱
      （見原審卷(二)第28頁、第29頁）。足認被告乙○○確有於
      前揭時地將毒品海洛因交付予證人曾聖源無訛。再被告甲
      ○○於自始均承認：其於96年7 月18日下午2 時7 分確有
      幫忙被告乙○○代接0000000000號之行動電話（證人曾聖
      源以0000000000號撥至被告乙○○之前開行動電話）等情
      不諱，且經原審法院勘驗上開通話錄音內容與譯文相符屬
      實（見原審(二)第66頁）。而觀諸被告甲○○與證人曾聖源
      之通話內容：被告甲○○稱「你打來是又要用了是不是？
      」、證人曾聖源稱「喔」、被告甲○○稱「那有沒有錢，
      我正要吸」、證人曾聖源稱「有阿」、被告甲○○稱「多
      少」、證人曾聖源稱「二張」、被告甲○○稱「老公，他
      要二張」等語（見偵查卷第64頁、第65頁），並經原審法
      院勘驗上開通話錄音內容屬實（見原審(二)第66頁）。再佐
      以證人曾聖源證稱：上開對話中所謂之「2 張」即指新臺
      幣2, 000元等語（見原審卷(一)第164 頁、第165 頁），及
      被告乙○○事後確於星河賓館停車場交付同價額之毒品海
      洛因予證人曾聖源等情觀之，顯見被告甲○○於96年7 月
      18日接獲證人曾聖源需求毒品之電話後，並非單純接聽電
      話，尚參與毒品數量、價錢之接洽行為，實已實行轉讓海
      洛因之構成要件行為，與被告乙○○間即屬共同正犯，是
      被告甲○○辯稱僅單純幫忙接聽電話，嗣後之交易行為係
      由被告乙○○與曾勝源自行聯絡完成云云，核與事實不符
      ，並不可採。
（二）又事實三之(六)、(七)所載，證人陳文龍於96年7 、8 月間，
      先後2 次與證人曾聖源合資1,000 元向被告乙○○購買毒
      品海洛因（每次1 包，共2 次），而由證人陳文龍與曾聖
      源共同前往星河賓館外，再由證人曾聖源進入星河賓館內
      進行交易，另證人陳文龍則在星河賓館外等候，且證人陳
      文龍於第二次交易時，曾見證人曾聖源與被告乙○○從星
      河賓館下樓等情，業經證人陳文龍於原審審理時證述綦詳
      （見原審卷(一)第180 頁至第190 頁），核與證人曾聖源於
      原審審理時之證述大致相符（見原審卷(一)第180 頁至第19
      2 頁），堪認被告乙○○此部分自白與事實相符，可以採
      信。雖證人曾聖源於原審審理中曾證稱：共向被告乙○○
      購買5 次，其中2 次是由陳文龍陪同前往，其餘3 次係自
      己去交易云云（見原審卷(一)第161 頁），然經與證人陳文
      龍對質詰問後，證人曾聖源復證述：伊與陳文龍合資這2
      次，是向被告乙○○買海洛因，另外單獨向被告乙○○買
      過5 次海洛因等語（見原審卷(一)第191 頁），再參以被告
      乙○○自承證人曾聖源所述之曾獨資向伊購買5 次毒品海
      洛因、另與陳文龍合資2 次毒品海洛因等情，均屬實在等
      語（見原審卷(二)第28頁、第29頁）。互核被告曾聖源、乙
      ○○之供（證）詞，應以證人曾聖源經與證人陳文龍對質
      詰問後之證詞較可採信。從而，證人曾聖源獨資於事實三
      之(一)至(五)時地向被告乙○○（另事實三之(二)係向乙○○、
      甲○○）購得毒品海洛因外，另與於事實三之(六)、(七)之時
      地與陳文龍合資向被告乙○○購得海洛因等情，要屬無疑
      。
（三）再事實三之(八)至(十)所載，被告乙○○前後3 次於星河賓館
      外將毒品海洛因交付予證人王金燕，且前2 次係由被告乙
      ○○自行與王金燕電話聯絡後交付海洛因，第3 次則是由
      被告甲○○先與王金燕電話聯絡後再交付海洛因海洛因，
      且每次均為一手交錢、一手交貨等情，業據證人王金燕於
      原審審理中證述屬實（見原審卷(一)第196 頁至第201 頁）
      。核與被告乙○○於原審審理陳述：證人王金燕前揭證述
      均屬實在，其中第3 次係伊要求被告甲○○下去交貨等語
      （見原審卷(二)第30頁）相符，足認被告乙○○曾負責交付
      毒品海洛因予證人王金燕2 次，第3 次則係由被告甲○○
      所交付，堪信為真實。另第3 次轉讓行為，證人王金燕究
      係交付500 元或1,000 元予被告甲○○？據證人王金燕於
      原審審理時證稱：「好像」係500 元等語以觀（見原審卷
      (一)第203 頁），顯見證人王金燕對當時之轉讓詳情，已因
      時間久遠，記憶已趨模糊；參以被告乙○○於原審審理時
      證稱：當時朋友找伊聊事情，剛好王金燕打電話來，於是
      請被告甲○○幫忙將毒品拿給王金燕，並對被告甲○○交
      代要收1,000 元，而被告甲○○確實有向證人王金燕收取
      1,000 元，並轉交給伊等語（見原審卷(二)第30頁）。核與
      被告甲○○於原審審理中供承：伊向王金燕收取1,000 元
      ，是王金燕主動交付，拿海洛因下去給王金燕之前，被告
      乙○○有交代要拿1,000 元等語相符（見原審卷(二)第93、
      第94頁）。如此相互勾稽，堪認該次轉讓毒品之價格，應
      以乙○○、甲○○所陳述之金額較足採信，公訴人認此次
      交易金額為應500 元云云，應予更正，附此敘明。再被告
      甲○○就王金燕第3 次交易海洛因，既已參與接聽電話、
      交付海洛因、收取現金1,000 元等行為，足見被告甲○○
      業已實施轉讓海洛因之構成要件行為，其與被告乙○○間
      即屬共同正犯，亦可認定。
（四）至被告乙○○、甲○○2 人於96年9 月11日晚上10時40分
      許，在新竹縣新豐鄉○○街52巷2 號406 室之居所處為警
      查獲後，並扣得被告乙○○所有、持用之附表二編號1 至
      5 所示之物、被告甲○○所有之附表二編號6 所示之物。
      又附表二編號1 所示之白色粉末4 包，經送鑑驗結果確係
      第一級毒品海洛因等情（合計淨重0.46公克），有法務部
      調查局於96年11月5 日調科壹字第09623076450 號鑑定書
      1 紙在卷可稽（見原審卷(一)第67頁）。
（五）末按販賣毒品罪，雖不以販入之後復行賣出為構成要件，
      祇須以營利為目的將毒品販入或賣出，有一於此，其犯罪
      即經完成，但於此情形，必須其意圖營利而販入或賣出毒
      品之事實，已經明確，始足當之。倘於有償讓與他人之初
      ，係基於營利之意思，並著手實施，而因故無法高於購入
      原價出售，最後不得不以原價或低於原價讓與他人時，仍
      屬販賣行為。苟始終無營利之意思，縱以原價或低於原價
      有償讓與他人，即難謂為販賣行為，僅得以轉讓罪論處。
      而行為人有無此項營利意思，亦應有積極之證據詳為證明
      ，始足為販賣犯行之認定，苟無積極證據證明被告確有藉
      販賣毒品以營利之意圖，及被告係以何方法營利等與犯罪
      構成要件有關之事項，自與販賣罪之構成件不符（最高法
      院89年度台上字第3434號、94年度台上字第5317號、96年
      度台上字第6725號、97年度台上字第1864號判決意旨可資
      參照）。經查：被告於本院準備程序及審理時均供稱：伊
      向綽號「八百」等真實姓名年籍均不詳等人購得毒品海洛
      因，於購入時即已分裝完畢，而伊與證人曾聖源、陳文龍
      及王金燕等人均為吸毒之朋友，於犯毒癮時大家相互幫忙
      解癮，伊均係以原價將毒品轉讓予曾聖源等人，並無賺錢
      等語（見本院卷第69頁反面、第116 頁反面）；另據證人
      曾聖源於原審審理時亦證稱：被告乙○○等交付之海洛因
      1 包1,000 元，約有0.2 公克，與他人之價格相較，被告
      之價格比較便宜，因同樣之價格，被告乙○○重量會多給
      一些，且於某次交易（即偵查卷第64頁〈最後一筆通話紀
      錄〉）被告並無計較價錢；並有2 、3 次係因其毒癮發作
      ，又沒有現金，曾開口向被告要求給一些毒品解癮，嗣後
      被告並未向其索費，被告應不計較毒品交易之價格，亦不
      是要賺伊之錢等語（見原審卷(一)第173 頁至第176 頁）。
      由上觀之，倘若被告乙○○等人係基於營利為目的販入或
      賣出毒品，其等對於毒品之數量、價格必當錙銖必較，是
      被告等人前開交付毒品海洛因是否基於營利之目的，已非
      無議。再證人王金燕於原審審理時亦證稱：剛開始是向被
      告乙○○購買毒品海洛因，後來被告乙○○變得比較沒有
      錢，伊曾與被告乙○○合資購買毒品海洛因等語（見原審
      卷(一)第201 頁）。是被告乙○○若有營利之意圖，自可先
      向證人王金燕收取現金，再向毒品貨源之上游購買，因而
      賺取毒品之差價，其捨此不為，難認有營利之意圖。自不
      能以毒品係政府嚴予查緝之違法行為，苟無利可圖，應無
      甘冒持有毒品遭查獲之極大風險，或以一般實際財產狀況
      不甚相符之財政部稅務電子閘門財產明細資料，認定被告
      等人並無豐厚資產，進而推論其等必有營利之意圖販賣毒
      品海洛因。是被告乙○○、甲○○所辯：其等僅係轉讓，
      並無販賣第一級毒品海洛因之犯行等云，非無可採。且是
      否成立販賣或轉讓毒品之行為，應視個案具體情況認定之
      ，本件既查無證據證明被告乙○○、甲○○轉讓過程中有
      賺取利差，且無積極證據證明被告乙○○於購入毒品海洛
      因時即有營利之意圖，自難認被告等為前開轉讓行為時係
      基於營利之意圖，基於「罪疑利益歸於被告」之原則，應
      認被告乙○○、甲○○前開以原價或低於原價轉讓海洛因
      之行為，並無營利之意圖，公訴意旨認被告此部分之行為
      應成立販賣第一級毒品罪云云，尚有誤會。
（六）綜上所述，本件事證已臻明確，被告乙○○、甲○○2 人
      有事實三所示之轉讓第一級毒品海洛因犯行，均堪予認定
      ，自應依法科刑。
二、核被告乙○○所為事實三之(一)至(十)所為，係犯10次毒品危害
    防制條例第8 條第1 項之轉讓第一級毒品罪。另被告甲○○
    所為事實三之(二)、(十)所為，係犯2 次毒品危害防制條例第8
    條第1 項之轉讓第一級毒品罪。公訴人認為被告乙○○、甲
    ○○係犯毒品危害防制條例第4 條第1 項之販賣第一級毒品
    罪，尚有未洽，惟社會基本事實同一，爰變更起訴法條。被
    告等人轉讓前持有毒品海洛因之低度行為，應為轉讓之高度
    行為所吸收，不另論罪。又被告2 人間就事實三之(二)、(十)所
    示之2 次轉讓毒品海洛因犯行，互有犯意之聯絡與行為之分
    擔，為共同正犯。雖被告甲○○、辯護人認其應成立幫助犯
    云云，惟查：被告甲○○接聽曾聖源來電，並與曾聖源接洽
    轉讓毒品海洛因之數量及價錢；另負責交付毒品海洛因予王
    金燕、並向王金燕收取費用等情，均屬轉讓毒品之構成要件
    行為之一，已如前述，自與幫助犯之要件不符。另按刑法於
    94 年2月2 日修正公布，刪除第56條所定連續犯之規定，自
    95年7 月1 日施行。而基於概括犯意連續多次轉讓毒品之行
    為，於刑法修正刪除連續犯規定之前，均依連續犯論以一罪
    。此次刑法第56條修正理由之說明謂：「對繼續犯同一罪名
    之罪者，均適用連續犯之規定論處，不無鼓勵犯罪之嫌，亦
    使國家刑罰權之行使發生不合理之現象」、「基於連續犯原
    為數罪之本質及刑罰公平原則之考量，爰刪除有關連續犯之
    規定」等語，即係將本應各自獨立評價之數罪，回歸本來就
    應賦予複數法律效果之原貌。而所謂集合犯是指立法者所制
    定之犯罪構成要件中，本就預定有數個同種類之行為將反覆
    實行之犯罪而言，將各自實現犯罪構成要件之反覆多數行為
    ，解釋為集合犯，而論以一罪。是以對於集合犯，必須從嚴
    解釋，以符合立法本旨。觀諸毒品危害防制條例所定之轉讓
    毒品罪之構成要件文義，實無從認定立法者本即預定該犯罪
    之本質，必有數個同種類行為而反覆實行之集合犯行，故轉
    讓毒品罪，難認係集合犯。因此，就刑法修正施行後多次轉
    讓毒品之犯行，採一罪一罰，始符合立法本旨（最高法院97
    年度台上字第180 號判決同此意指）。且被告乙○○並非自
    始即基於轉讓毒品之犯意，一次販入多數量之毒品，再分次
    轉讓。是被告乙○○所犯10次轉讓第一級毒品罪、及被告甲
    ○○所犯2 次轉讓第一級毒品罪，犯意各別，行為互殊，應
    予分論併罰。再被告乙○○、甲○○有事實欄所載之犯罪科
    刑執行情形，有本院被告前案紀錄表各1 紙附卷可憑，其等
    於有期徒刑執行完畢後，5 年之內故意犯本件有期徒刑以上
    之罪，為累犯，均應依刑法第47條第1 項之規定，加重其刑
    。
三、原審認被告乙○○、甲○○等2 人罪行明確，予以論罪科刑
    ，固非無見。惟查：（一）原審認被告乙○○、甲○○等2
    人係成立販賣第一級毒品海洛因罪云云，與本院認定不同，
    尚有未合。（二）毒品危害防制條例第19條第1 項規定「犯
    第4 條至第9 條、第12條、第13條或第14條第1 項、第2 項
    之罪者，其供犯罪所用或因犯罪所得之財物，均沒收之，如
    全部或一部不能沒收時，追徵其價額或以其財產抵償之」之
    規定，於共同正犯，因其犯罪所得係合併計算，且於全部或
    一部不能沒收時以其財產抵償之，為避免執行時發生重複沒
    收、抵償之情形，故各共同正犯之間係採連帶沒收主義，於
    裁判時僅諭知連帶沒收，不得就全體共同正犯之總所得，對
    各該共同正犯分別重複諭知沒收（最高法院95年台上字第64
    82號判決亦同此意旨），原審就被告乙○○、甲○○共同轉
    讓上開毒品所得財物3,000 元部分重複為沒收及以財產抵償
    之宣告，而未為連帶沒收之諭知、說明，其適用法則亦有可
    議。被告乙○○、甲○○上訴意旨，均否認有販賣第一級毒
    品海洛因之犯行，認僅成立轉讓第一級毒品罪云云，並非全
    無理由。原判決既有上開可議之處，自應由本院將原判決關
    於被告2 人販賣第一級毒品有罪部分予以撤銷改判。爰審酌
    被告乙○○、甲○○2 人均有毒品案件前科，當知毒品對人
    體身心健康危害之烈，竟不知引以為戒，進而轉讓海洛因毒
    品，足以嚴重戕害他人身心，擴大毒品危害之範圍，自應施
    以相當之刑罰，以求教化自新及社會防衛之效，兼衡其等經
    查獲後，業於本院審理中均坦承犯行，且其中被告乙○○所
    轉讓之次數雖多，惟轉讓之對象固定，另轉讓之數量亦甚少
    ，而被告甲○○僅參與2 次轉讓犯行，惡性較輕，且其2 人
    均未因轉讓行為而獲利，與其等犯罪之動機、目的、手段、
    參與程度等一切情狀，分別量處如主文第2 項所示之刑，並
    定其應執行刑，以示懲儆。
四、另按毒品危害防制條例第19條第1 項：「犯同條例第4 條至
    第9 條、第12條、第13條或第14條第1 項、第2 項之罪者，
    其供犯罪所用或因犯罪所得之財物均沒收之，如全部或一部
    不能沒收時，追徵其價額或以其財產抵償之」，係採義務沒
    收主義，故轉讓毒品所得之金錢，如能認定確係轉讓毒品所
    得之款項，均應宣告沒收，不以當場搜獲扣押者為限（最高
    法院93年台上字第2670號判決亦同此意旨），準此，轉讓毒
    品所用之物或所得之金錢，無論已否扣案，如仍屬存在，即
    應依法沒收。經查：（一）被告乙○○轉讓海洛因之所得現
    金共10,500元，為被告乙○○販賣毒品所得之財物，而其中
    所得現金共3,000 元，為被告2 人共犯轉讓毒品所得之財物
    ，應依毒品危害防制條例第19條第1 項之規定宣告沒收（其
    中共同轉讓毒品所得3,000 元部分應為連帶沒收），如全部
    或一部不能沒收時，以被告財產抵償之。其中共同轉讓毒品
    所得3,000 元部分，若對被告乙○○、甲○○其中之一人已
    為沒收或抵償財物時，就已沒收或抵償之部分，其他人即免
    除責任。（二）另扣案如附表二編號2 至6所 示之物，分屬
    被告乙○○、甲○○所有，供連絡、轉讓事項所用之物，已
    據其等供承在卷，均應依毒品危害防制條例第19條第1 項之
    規定，併予宣告沒收。（三）又毒品危害防制條例第18條第
    1 項前段規定，查獲之第一、二級毒品，不問屬於犯人與否
    ，均沒收銷燬之，此所稱「查獲之毒品」，係指被查獲而與
    本案有關之全部毒品而言；至同條例第19條第1 項所規定，
    犯第4 條至第9 條、第12條、第13條或第14 條 第1 項、第
    2 項之罪者，其供犯罪所用或因犯罪所得之財物均沒收之，
    所稱「供犯罪所用或因犯罪所得之財物」，則係指查獲毒品
    以外之其他供犯罪所用或因犯罪所得之財物而言，並不包括
    前揭查獲之毒品，縱該查獲之毒品係供被告犯罪所用或屬被
    告犯罪所得之物，仍應依毒品危害防制條例第18條第1 項前
    段規定，諭知沒收並銷燬之（最高法院95年度台上字第5304
    號判決意旨可資參照）。查本件扣案如附表二編號1 所示之
    海洛因4 包，係查獲之第一級毒品海洛因（合計淨重0.46公
    克），揆諸前揭說明，自應依毒品危害防制條例第18條第1
    項前段規定，諭知沒收銷燬。至扣案如附表二編號7 至11所
    示之物，雖屬被告乙○○所有之物，被告乙○○或稱為其施
    用海洛因、安非他命所用之物等語，或稱與本案無關云云，
    復未經檢察官舉出積極證據足資認定與被告2 人轉讓毒品海
    洛因犯行有關，爰不為沒收之諭知，亦併此敘明。
據上論斷，應依刑事訴訟法第369 條第1 項前段、第364 條、第
299 條第1 項前段，毒品危害防制條例第8 條第1 項、第18條第
1 項前段、第19條第1 項，刑法第11條、第28條、第51條第5 款
，判決如主文。
本案經檢察官羅榮乾到庭執行職務。
中    華    民    國    97    年    7     月    8     日
                  刑事第三庭審判長法  官  蔡秀雄
                                  法  官  許文章
                                  法  官  謝靜恒
以上正本證明與原本無異。
如不服本判決，應於收受送達後十日內向本院提出上訴書狀，其
未敘述上訴之理由者並得於提起上訴後十日內向本院補提理由書
（均須按他造當事人之人數附繕本）。
                                  書記官  陳珮茹
中    華    民    國    97    年    7     月    8     日
附錄：本案論罪科刑法條全文
毒品危害防制條例第8條第1項：
轉讓第一級毒品者，處一年以上七年以下有期徒刑，得併科新臺
幣一百萬元以下罰金。
附表一：
┌────────┬─────────────────┐
│事            實│主                              文│
├────────┼─────────────────┤
│事實三之（一）部│乙○○轉讓第一級毒品，累犯，處有期│
│分              │徒刑壹年貳月，扣案如附表二編號1所 │
│                │示之第一級毒品海洛因沒收銷燬之；扣│
│                │案如附表二編號2至5所示之物均沒收；│
│                │未扣案之轉讓第一級毒品所得財物新臺│
│                │幣壹仟元沒收，如全部或一部不能沒收│
│                │時，以其財產抵償之。              │
├────────┼─────────────────┤
│事實三之（二）部│乙○○、甲○○共同轉讓第一級毒品，│
│分              │均累犯，各處有期徒刑壹年肆月，扣案│
│                │如附表二編號1 所示之第一級毒品海洛│
│                │因沒收銷燬之；扣案如附表二編號2 至│
│                │6 所示之物均沒收；未扣案之共同轉讓│
│                │第一級毒品所得財物新臺幣貳仟元連帶│
│                │沒收，如全部或一部不能沒收時，以其│
│                │財產連帶抵償之，若對乙○○、甲○○│
│                │其中之一人已為沒收或抵償財物時，就│
│                │已沒收或抵償之部分，其他人即免除責│
│                │任。                              │
├────────┼─────────────────┤
│事實三之（三）部│乙○○轉讓第一級毒品，累犯，處有期│
│分              │徒刑壹年貳月，扣案如附表二編號1所 │
│                │示之第一級毒品海洛因沒收銷燬之；扣│
│                │案如附表二編號2 至5 所示之物均沒收│
│                │；未扣案之轉讓第一級毒品所得財物新│
│                │臺幣壹仟元沒收，如全部或一部不能沒│
│                │收時，以其財產抵償之。            │
├────────┼─────────────────┤
│事實三之（四）部│乙○○轉讓第一級毒品，累犯，處有期│
│分              │徒刑壹年貳月，扣案如附表二編號1 所│
│                │示之第一級毒品海洛因沒收銷燬之；扣│
│                │案如附表二編號2 至5 所示之物均沒收│
│                │；未扣案之轉讓第一級毒品所得財物新│
│                │臺幣壹仟元沒收，如全部或一部不能沒│
│                │收時，以其財產抵償之。            │
├────────┼─────────────────┤
│事實三之（五）部│乙○○轉讓第一級毒品，累犯，處有期│
│分              │徒刑壹年貳月，扣案如附表二編號1 所│
│                │示之第一級毒品海洛因沒收銷燬之；扣│
│                │案如附表二編號2 至5 所示之物均沒收│
│                │；未扣案之轉讓第一級毒品所得財物新│
│                │臺幣壹仟元沒收，如全部或一部不能沒│
│                │收時，以其財產抵償之。            │
├────────┼─────────────────┤
│事實三之（六）部│乙○○轉讓第一級毒品，累犯，處有期│
│分              │徒刑壹年貳月，扣案如附表二編號1 所│
│                │示之第一級毒品海洛因沒收銷燬之；扣│
│                │案如附表二編號2 至5 所示之物均沒收│
│                │；未扣案之轉讓第一級毒品所得財物新│
│                │臺幣壹仟元沒收，如全部或一部不能沒│
│                │收時，以其財產抵償之。            │
├────────┼─────────────────┤
│事實三之（七）部│乙○○轉讓第一級毒品，累犯，處有期│
│分              │徒刑壹年貳月，扣案如附表二編號1所 │
│                │示之第一級毒品海洛因沒收銷燬之；扣│
│                │案如附表二編號2 至5 所示之物均沒收│
│                │；未扣案之轉讓第一級毒品所得財物新│
│                │臺幣壹仟元沒收，如全部或一部不能沒│
│                │收時，以其財產抵償之。            │
├────────┼─────────────────┤
│事實三之（八）部│乙○○轉讓第一級毒品，累犯，處有期│
│分              │徒刑壹年貳月，扣案如附表二編號1所 │
│                │示之第一級毒品海洛因沒收銷燬之；扣│
│                │案如附表二編號2 至5 所示之物均沒收│
│                │；未扣案之轉讓第一級毒品所得財物新│
│                │臺幣壹仟元沒收，如全部或一部不能沒│
│                │收時，以其財產抵償之。            │
├────────┼─────────────────┤
│事實三之（九）部│乙○○轉讓第一級毒品，累犯，處有期│
│分              │徒刑壹年壹月，扣案如附表二編號1所 │
│                │示之第一級毒品海洛因沒收銷燬之；扣│
│                │案如附表二編號2 至5 所示之物均沒收│
│                │；未扣案之轉讓第一級毒品所得財物新│
│                │臺幣伍佰元沒收，如全部或一部不能沒│
│                │收時，以其財產抵償之。            │
├────────┼─────────────────┤
│事實三之（十）部│乙○○、甲○○共同轉讓第一級毒品，│
│分              │均累犯，各處有期徒刑壹年貳月，扣案│
│                │如附表二編號1 所示之第一級毒品海洛│
│                │因沒收銷燬之；扣案如附表二編號2 至│
│                │6所 示之物均沒收；未扣案之共同轉讓│
│                │第一級毒品所得財物新臺幣壹仟元連帶│
│                │沒收，如全部或一部不能沒收時，以其│
│                │財產連帶抵償之，若對乙○○、甲○○│
│                │其中之一人已為沒收或抵償財物時，就│
│                │已沒收或抵償之部分，其他人即免除責│
│                │任。                              │
└────────┴─────────────────┘
附表二：
┌──┬─────────────┬───┬─────┐
│編號│物  品  名  稱            │所有人│沒      收│
├──┼─────────────┼───┼─────┤
│   1│第一級毒品海洛因4小包     │乙○○│          │
│    │（合計淨重0.46公克）      │      │          │
├──┼─────────────┼───┼─────┤
│   2│電子磅秤1台               │乙○○│          │
├──┼─────────────┼───┼─────┤
│   3│葡萄糖粉1包               │乙○○│          │
├──┼─────────────┼───┼─────┤
│   4│分裝袋1大包               │乙○○│          │
├──┼─────────────┼───┼─────┤
│   5│ALCTEL牌手機1支           │乙○○│          │
│    │（門號0000-000000號）     │      │          │
├──┼─────────────┼───┼─────┤
│   6│NOKIA牌手機1支            │甲○○│          │
│    │（門號0000-000000號）     │      │          │
├──┼─────────────┼───┼─────┤
│   7│注射針筒3支               │乙○○│          │
├──┼─────────────┼───┼─────┤
│   8│吸管裁成之鏟子1支         │乙○○│          │
├──┼─────────────┼───┼─────┤
│   9│塑膠小湯匙1支             │乙○○│          │
├──┼─────────────┼───┼─────┤
│  10│鐵鑷子2支                 │乙○○│          │
├──┼─────────────┼───┼─────┤
│  11│安非他命吸食器2組         │乙○○│          │
└──┴─────────────┴───┴─────┘


司法院資訊處製作；財團法人民間司法改革基金會備份。
